臺灣高等法院高雄分院民事判決　九十三年度上易字第五七號
　　　上　訴　人　航富工程股份有限公司
　　　法定代理人　乙○○
　　　訴訟代理人　林瑩蓉律師
　　　被　上訴人　寶楹股份有限公司
　　　法定代理人　甲○○
　　　訴訟代理人　丙○○
當事人間請求返還履約保證金事件，上訴人對於中華民國九十三年一月三十日臺灣高
雄地方法院九十二年訴字第一五七二號第一審判決提起上訴，本院於九十三年五月二
十七日辯論終結，茲判決如下：
　　　主　　　文
上訴駁回。
第二審訴訟費用由上訴人負擔。
　　　事實及理由
一、本件被上訴人起訴主張伊於民國九十一年十月間承攬上訴人向訴外人台灣省自來
　　水股份有限公司（下稱自來水公司）所承包之「鳥松鄉○○路管線更生工程」（
　　下稱美山路工程）及「高雄縣澄觀路管線更生工程（曹公圳至八德南路）」（下
　　稱澄觀路工程），並依工程合約之規定而於簽約後之七日內即同年十月二十四日
　　分別電匯新台幣（下同）一百零九萬元、二百四十七萬元之履約保證金予上訴人
　　收訖，嗣伊就系爭二工程即均依約施作完成，並均經驗收完畢，上訴人依約應退
    還前開履約保證金，詎上訴人僅退還二百二十萬八千九百二十二元，餘一百三十
    五萬一千零七十八元保證金拒不返還等情，爰依兩造契約，求為命上訴人應給付
    一百三十五萬一千零七十八元及自起訴狀繕本送達之翌日即九十二年六月十二日
    起至清償日止按週年利率百分之五計算之利息之判決（原審判命上訴人應給付被
    上訴人五十三萬六千四百八十四元本息，其餘部分駁回被上訴人在原審之訴，駁
    回部分未據被上訴人聲明不服而確定）。並聲明：上訴駁回。
二、上訴人則以：系爭工程之設計圖標示圖形及招標時之工程估價單上，就施工坑及
　　安裝孔內之安全擋土設施乃明確設計訂明為鋼板樁施工，詎被上訴人未經合法程
　　序辦理變更設計，亦未函請業主核可即擅自施打鋼軌樁而違反設計原意，致系爭
　　工程於經業主驗收結算後，即以施工坑鋼板椿部分未依契約規範規定施作，更未
　　依程序辦妥變更設計即逕行施作而要求伊繳回溢領、溢估與工程缺失扣回款依兩
　　造工程契約書第二、十條及業主與伊之工程契約第六、十五條規定，因被上訴人
　　未依規範施工致伊與業主遭受任何損失時其應無異議負賠償責任，且其履約有溢
　　領價金或減少履約事項等情形時得自應付價金中扣抵，今伊既因此可歸責於被上
　　訴人之事由致履約瑕疵而遭業主扣回款項，伊依約自得比照業主契約條款或依侵
　　權行為、不當得利之法律關係而就被上訴人所繳之履約保證金中予以扣除等語，
　　資為抗辯。並聲明：
　(一)原判決關於命上訴人應給付被上訴人五十三萬六千四百八十四元本息部分及該部
    分假執行之宣告均廢棄。
　(二)右廢棄部分，被上訴人在第一審之訴及假執行之聲請均駁回。
三、本件被上訴人主張伊於上開時日承攬上訴人向訴外人自來水公司所承包之「美山
　　路」及「澄觀路」工程，並依合約規定而於簽約後分別電匯一百零九萬元、二百
　　四十七萬元之履約保證金予上訴人收訖，嗣伊就系爭二工程業已施作完成並均經
　　業主及上訴人共同驗收完畢，上訴人已退還二百二十萬八千九百二十二元之履約
　　保證金，餘一百三十五萬一千零七十八元之保證金尚未退還之事實有其所提工程
　　契約書、匯出匯款申請書、傳真函等件在卷可證，上訴人於此亦不爭執，堪信被
　　上訴人此部分之主張為真實，又被上訴人於原審請求上訴人返還履約保證金一百
　　三十五萬一千零七十八元及其利息，惟經原審認定上訴人主張(1)增挖之施工抗所
　　內容之費用及(2)棄土費用部分，因不應計價或因可歸責於被上訴人，至上訴人遭
　　業主要求退還計價款項之損害應由被上訴人負擔，故上訴人於本應退還之履約保
　　證金中扣抵，為有理由，此部分不必返還。被上訴人對原審判決其敗訴部分亦未
　　聲明不服，故此部分本院無庸審酌，本件兩造於本院之爭執僅限於被上訴人可否
　　請求返還五十三萬六千四百八十元之履約保證金部分，即其以鋼軌樁代鋼鈑樁施
　　作應否計價﹖四、本件上訴人固以被上訴人未經辦理變更設計即擅於系爭工程施
　　打與設計圖標示圖形及工程估價單上所明確訂明之鋼板樁不符之鋼軌樁而依約不
　　應予以計價云云，並以證人林勝傑、陳耀宗到庭所為之證述為據。惟查，系爭工
　　程之業主即訴外人自來水公司於施工規範第3-4-1-4 定有「施工坑及安裝孔內須
　　設有連續鋼鈑（軌）或其他經監工單位認可等安全擋土設施：：」等語，而系爭
　　工程有些施工坑確實無法使用鋼鈑樁而需以鋼軌樁施作乙節，並經證人林勝傑到
　　場具結證述在卷，是系爭工程之施工規範既容許使用鋼鈑或鋼軌以為施工坑之擋
　　土設施，且工程現場亦確實有無法適用鋼鈑樁施作之情形，其於施工完畢後施工
　　坑回填時即須拔除而非為系爭工程之內置骨架，此觀工程估價單所載「打【拔】
　　鋼鈑樁」、「施工坑砂費」等項即明，今業主之施工規範既已賦予承包商選擇鋼
　　鈑或鋼軌之權利，且施作之鋼鈑或鋼軌亦僅屬臨時之擋土設施而非系爭工程內之
　　永久設施，自以得完成該工程應有之效果而不會招致工安事故使人員受有危險之
　　虞即符契約規範，並不因估價單載以「鋼鈑樁」計價而異其結果，況工程現場更
　　有無法適用鋼鈑樁之情事，如謂設計圖說及估價單所載者始為契約規定之內容而
　　不及於施工規範所定，則承包商於不適用時即須不時辦理設計變更，其工程進度
　　豈非無時均須因此無關效果之因素而停頓，業主及上訴人自不得以估價單上僅有
　　鋼鈑而無鋼軌單價而謂以符合契約規範之鋼軌施作者不得計價，是系爭二工程有
　　關打拔鋼鈑樁之費用依約自不得逕予扣除，上訴人所辯鋼軌樁之施作不符契約規
　　定而不應予以計價云云尚屬無據。
五、上訴人雖抗辯：上訴人與業主所定工程契約第六條第三項之規定，在兩造所定契
    約內容範圍內得予援引，業主既認定估價單上僅有鋼鈑而無鋼軌單價，被上訴人
　　未辦理設計變更或陳情准予變更，即逕予鋼軌施工，依約不予計價而扣款，不論
　　業主之扣款是否合理，上訴人按業主之扣款，而於應給付被上訴人之保證金中扣
　　抵，係符合兩造締約約定上訴人可從中獲得不變之百分之五價差利益之真意云云
　　。
    然查：
    (一)上訴人與業主所定契約第六條第三項：「乙方（即上訴人）履約有逾期違約金
      、損害賠償、採購標的損壞或短缺、不實行為、未完全履約、不符契約規定，
      溢領價金或減少履約事項等情形時，甲方（即業主自來水公司）得自價金中扣
      抵，其有不足者，得通知乙方給付或自保證金扣抵」。上開約定雖在兩造所定
      契約內容範圍內得予援引，惟業主扣抵價金，保證金必須於法有據，上訴人始
      有接受之義務，被上訴人亦有承擔之義務，反之，如業主之扣抵價金或保證金
      於法無據，上訴人本無義務接受，如上訴人對不合理之扣抵同意接受，係上訴
      人應行承擔此不利結果，被上訴人自無承擔此義務之責任。
　　(二)系爭工程之業主即自來水公司既已於施工規範第3-4-1-4 定有「施工坑及安裝
      孔內須設有連續鋼鈑（軌）或其他經監工單位認可等安全擋土設施：：：」等
      語，被上訴人以鋼軌代替鋼鈑施作，應認尚符合契約規範，已於前述，則此部
      分工程自應計價，業主予以扣款不計價於法無據。被上訴人施工坑之擋土設施
      以鋼軌樁施作乃符契約規範之要求，業主及上訴人不得以估價單上僅有鋼鈑而
      無鋼軌單價即謂以鋼軌施作不得計價，此部分工程款自應依約計付。而鋼軌樁
      施作部分既應計價，上訴人於業主不當之扣款即美山路工程打拔鋼板樁費用二
      十二萬二千零九十六元、澄觀路工程打拔鋼板樁費用三十一萬四千三百八十八
      元（卷附承商理應退回施工數量及金額詳細表參照）計五十三萬六千四百八十
      四元，因非屬被上訴人溢領部分，上訴人不得於履約保證金中予以扣抵，上訴
      人於該部分之金額自應予以返還。
六、綜上所述，被上訴人本於兩造所訂契約之法律關係，訴請上訴人給付被上訴人五
    十三萬六千四百八十四元本息範圍內，尚屬有據。原審因而於五十三萬六千四百
    八十四元本息範圍內，判決被上訴人勝訴，並就准許部分，酌定相當之擔保金額
    ，宣告准兩造提供擔保為假執行及免為假執行，經核均無不合。上訴論旨，任意
    指摘原判決不當，非有理由，應予駁回。
七、結論：本件上訴為無理由，依民事訴訟法第四百四十九條第一項、第七十八條，
    判決如主文。
中　　　華　　　民　　　國　　九十三　　年　　　六　　　月　　 十　　　 日
　　　　　　　　　　　　　　　　　　　　　　　　民事第二庭
~B1審判長法官　簡色嬌
~B2法　　　官　沈建興
~B3法　　　官　周慶光
正本係照原本作成。
不得上訴。
中　　　華　　　民　　　國　　九十三　　年　　　六　　　月　　 十四　　 日
~B法院書記官　馬蕙梅
                                                                        Ｆ
